【裁判字號】    90,上易,24
【裁判日期】    901218
【裁判案由】    拆屋還地
【裁判全文】
臺灣高等法院臺中分院民事判決       九十年度上易字第二四號
  上訴人        甲○○
  被上訴人      丙○○
  兼訴訟代理人  乙○○
右當事人間請求拆屋還地事件，上訴人對於中華民國八十九年十一月二十二日台灣南
投地方法院八十九年度訴字第四五六號第一審判決提起上訴，本院判決如左：
    主    文
原判決廢棄。
被上訴人等應將坐落南投縣埔里鎮○○○段第七一地號土地如附圖Ａ部分所示面積○
．○○九一公頃之磚造房屋、Ｂ部分所示面積○．○○一四公頃之黑網倉庫、Ｃ部分
所示面積○．○○一二公頃之鐵皮屋拆除，及將Ｄ部分所示面積○．○○三八公頃之
地上廢磚等物清除，並將上開土地交還上訴人及其他共有人全體。
第一、二審訴訟費用由被上訴人等負擔。
上訴人假執行之聲請駁回。
    事    實
甲、上訴人方面：
一、聲明：求為判決：如主文第一、二、三項所示，並願供擔保，請為假執行。
二、陳述及證據：除與第一審判決所載者相同，予以引用外，補稱：
  (一)原判決以：「經查，本件被告使用系爭土地，迄今已二、三十年，並取得原告（
    即上訴人）以外其他共有人之同意等事實，業據證人即系爭土地共有人張億剛、
    張阿足到庭證稱屬實，足見被告（即被上訴人）並非無權占有，而本件原告本身
    僅為共有人之一，自無排斥其餘共有人使用或管理土地之權利。是原告請求被告
    二人拆除地上物、返還土地，即乏所據，不應准許。」等情，否認上訴人之請求
    。惟原審傳訊系爭土地共有人張億剛、張阿足，渠等應有部分總計十分之二，充
    其量僅可證明渠等同意被上訴人使用系爭土地，殊難僅憑該二位證人之證言，即
    可推論出上訴人以外其他共有人均有同意。
  (二)況共有物之出租、出借乃共有物之管理行為，應由全體共有人共同為之。本件姑
    不論上訴人以外其他共有人是否「均同意」被上訴人使用系爭土地一情，惟上訴
    人既未同意，其他共有人出借或出租行為，對上訴人仍不生效力。
三、證據：聲請勘驗現場。
乙、被上訴人方面：
一、聲明：求為判決：
  (一)上訴駁回。
  (二)第二審訴訟費用由上訴人負擔。
二、陳述：除與第一審判決所載者相同，予以引用外，補稱：系爭建物僅係於民國八
    十八年間予以整修而已。
丙、本院依職權調閱台灣南投地方法院八十六年度執義字第六三五號執行事件案卷。
    理    由
一、本件上訴人主張：系爭坐落南投縣埔里鎮○○○段第七一地號土地（以下簡稱系
    爭土地），為上訴人及其他共有人所共有，如附圖Ａ、Ｂ、Ｃ、Ｄ所示部分為被
    上訴人二人占用，爰依民法第七百六十七條、第八百二十一條，訴請被上訴人拆
    屋還地等語。
二、被上訴人則以：上訴人就系爭土地應有部分連同地上建物，原為被上訴人所有，
    因借貸設定抵押予上訴人，嗣經上訴人聲請拍賣，並由訴外人劉玉春取得後，移
    轉為上訴人所有。上訴人就系爭土地應有部分僅有十分之一，其餘十分之九之土
    地共有人均同意被上訴人使用並管理土地，故被上訴人並非無權占有。伊並未故
    意干擾上訴人房屋之承租人，經拆除圍牆廢棄之磚塊，上訴人如欲自行搬走，伊
    無意見等語，茲為抗辯。
三、查上開系爭土地，原為被上訴人所有，因借貸設定抵押予上訴人，並經上訴人聲
    請拍賣，於民國八十七年三月二十四日由訴外人劉玉春取得所有權，嗣劉玉春復
    移轉為所有權於上訴人一節，及如附圖Ａ、Ｂ、Ｃ、Ｄ所示部分為被上訴人二人
    占用等情，業經本院調閱台灣南投地方法院八十六年度執義字第六三五號執行事
    件案卷，並據上訴人於原審提出土地登記簿謄本、現場圖、照片等件為證，且經
    原審法院會同南投縣埔里地政事務所人員履勘現場，查明屬實，製有勘驗筆錄及
    複丈成果圖在卷可稽，為被上訴人所不爭執，堪信屬實。
四、按共有物，除契約另有訂定外，由共有人共同管理之，民法第八百二十條第一項
    定有明文，又按共有物之出租為管理行為，依民法第八百二十條第一項規定，應
    由共有人共同為之，並無土地法第三十四條之一第一項規定之適用（最高法院八
    十二年度台上字第二八九五號判決參照）。查本件被上訴人所有水泥牆鐵皮平房
    係於法院拍賣後始搭建，為被上訴人所自承（參本院九十年十二月四日言詞辯論
    筆錄），原審法院雖傳訊系爭土地共有人張億剛、張阿足，然據彼等所為證言僅
    足證明彼等同意被上訴人使用系爭土地，而共有物之出租、出借係屬共有物之管
    理行為，依上揭之規定，應由共有人全體共同為之，上訴人為共有人之一，既未
    同意，縱其他共有人同意出借或出租行為，對上訴人亦不生效力，難謂被上訴人
    占有系爭土地於法有據。退步言之，共有人與其他共有人訂立共有物分割或分管
    之特約後，將其應有部分讓與第三人，其分割或分管契約，固對於受讓人仍繼續
    存在，惟係以他共有人就共有物之特定部分為使用、收益，得否對抗持分受讓人
    立論，本件被上訴人縱以共有人地位，得他共有人全體同意，就系爭土地為使用
    、收益，亦僅生自被上訴人後手劉玉春繼受取得共有土地持分之上訴人得否主張
    被上訴人與他共有人間締結之分管契約效力問題，核與上揭所涉情形，尚屬有間
    。
五、綜上所述，上訴人依民法第七百六十七條、第八百二十一條，訴請被上訴人應將
    上開系爭土地上如附圖Ａ部分所示面積○．○○九一公頃之磚造房屋、Ｂ部分所
    示面積○．○○一四公頃之黑網倉庫、Ｃ部分所示面積○．○○一二公頃之鐵皮
    屋拆除，及將Ｄ部分所示面積○．○○三八公頃之地上廢磚等物清除，並將上開
    土地交還上訴人及其他共有人全體為有理由，應予准許。原審遽為上訴人敗訴之
    判決，尚有未洽。上訴意旨指摘原判決不當，求予廢棄改判，為有理由。
六、本件訴訟標的金額未逾新台幣一百萬元，經本院判決已告確定，上訴人陳明願供
    擔保請予宣告假執行，核無必要，並此敘明。
七、據上論結，本件上訴為有理由，依民事訴訟法第四百五十條、第七十八條、第八
    十五條第一項前段，判決如主文。
中      華      民      國    九十      年     十二     月     十八     日
~B1民事第三庭審判長法  官  陳照德
~B2                法  官  蔡王金全
~B3                法  官  陳成泉
右為正本係照原本作成。
不得上訴。
~B                書記官  劉恒宏
中      華      民      國    九十      年     十二     月    二十一    日
                                                                        Ｂ


司法院資訊處製作；財團法人民間司法改革基金會備份。
